【裁判字號】    95,台上,513
【裁判日期】    950126
【裁判案由】    貪污
【裁判全文】
最高法院刑事判決              九十五年度台上字第五一三號
    上  訴  人  甲○○
                        24號.
    選任辯護人  黃雅羚律師
    上  訴  人  乙○○
                        號
    選任辯護人  柯士斌律師
上列上訴人等因貪污案件，不服台灣高等法院中華民國九十三年
十二月三十一日第二審判決（九十三年度上訴字第二九三０號，
起訴案號：台灣基隆地方法院檢察署九十二年度偵字第二五四五
、三０三二、四０五三號），提起上訴，本院判決如下：
    主  文
原判決撤銷，發回台灣高等法院。
    理  由
本件原判決認定一、緣蕭聰宏（原審法院另案民國九十四年度上
訴字第六二０號案件判處罪刑）與案外人蘇世煌原係財政部基隆
關稅局（下稱基隆關稅局）緝案處理組西十六號碼頭私貨倉庫之
管理員即駐庫關員（蕭聰宏於案發後已改調至基隆關稅局桃園分
局），負責管理該倉庫經海關查緝私貨之保管、處理等業務，如
有「放行通知」，須由其二人負責審核無訛而開立「放行條」後
，始得放行，為依據法令從事公務之人員。上訴人乙○○原係財
政部基隆關稅局緝案處理組西十六碼頭私貨倉庫之工友（乙○○
於案發後已改調至基隆關稅局出口組），屬於依事務管理規則所
僱用之正式編制內工友，負責處理該私貨倉庫之各項雜務，亦為
依據法令從事公務之人員。上訴人甲○○則係蕭聰宏之同居人宋
碧玉之胞兄，為貨車司機，常受託載運貨物而出入基隆關稅局在
基隆港各碼頭之私貨倉庫。二、蕭聰宏因操作推高機之故，得知
其所管理而持有經海關查獲等待沒入或銷燬之未稅仿冒洋菸擺放
位置，並得知九十二年七月下旬，該倉庫有未稅仿冒洋菸將被銷
燬，認為有機可乘，準備在銷燬前進行調包，遂先安排具有犯意
聯絡而綽號「阿清」之不詳身分成年男子，負責接應之工作；再
於同月十八日上午，與乙○○謀議；復於翌（十九）日，與甲○
○謀議，準備利用時機進入倉庫，將其由市面購得之劣質舊菸，
調包該倉庫內所保管之未稅仿冒洋菸，再將調包出來之未稅仿冒
洋菸販售牟利，蕭聰宏表示事成之後，甲○○可分得新台幣（下
同）二萬五千元，乙○○則可「吃紅」即得到紅包若干，甲○○
為籌措子女學費，乙○○則礙於長官人情，均表示同意。蕭聰宏
、乙○○、甲○○三人謀議既定，彼此即基於犯意之聯絡，共同
意圖為自己及第三人不法之所有，於同月二十一日中午時分，利
用另一駐庫關員蘇世煌公假出差而不在之機會，由甲○○駕駛Ｑ
五－一二一八號自用小貨車，先至基隆市安樂區○○○路光武國
小附近，交由「阿清」其人將該車開往他處載回劣質舊菸後，再
由甲○○於同日下午一時五分許，駕駛該車前往基隆港西十六號
私貨倉庫門口。其間，蕭聰宏以0000000000號行動電
話，與甲○○之0000000000號行動電話聯絡後，再通
知乙○○於同日下午十二時五十分許，先向負責該倉庫崗哨值班
之內政部警政署基隆港務警察局保安隊警員即不知情之鄭振發打
招呼，以該車係空車要提貨而獲准進入，再由乙○○等候甲○○
並帶領其駕駛該車進入該西十六號碼頭私貨倉庫，由乙○○、蕭
聰宏陪同搭乘電梯至該倉庫四樓之第十二號倉庫，由甲○○以其
所有之美工刀、膠帶等物，逐箱開拆並將其中未稅仿冒洋菸取出
，再將劣質舊菸置入，而接續調包取得七星牌未稅仿冒洋菸共七
十箱（每箱五十條）上車。蕭聰宏為使甲○○能順利駕駛該車通
過倉庫大門崗哨之警衛檢查，遂先在該倉庫四樓其辦公室內，登
載不實之同月二十一日放行條即「基隆關稅局西十六號碼頭私貨
倉庫提貨單」，記載提領貨物為「檯燈一六八具」，載運車輛為
該Ｑ五－一二一八號自用小貨車，交由乙○○於同日下午三時許
，提出行使而交付不知情之該保安隊警員陸俊銘准許通關而放行
，足以生損害於基隆關稅局關於私貨倉庫查驗管理之正確性。甲
○○遂於通關後，駕駛該車載運該批未稅仿冒洋菸前往國道高速
公路桃園縣大園交流道旁之海霸王餐廳旁，再行交付「阿清」其
人駕駛該車前往他處卸貨。甲○○復於翌（二十二）日上午八時
二十六分許，接續駕駛該車附載其妻即不知情之許順枝，前往該
西十六號碼頭私貨倉庫崗哨前，並趁不知情之保安隊值班小隊長
張坤灶、警員韓春中正忙於準備裝備檢查而疏未注意之際，由乙
○○向韓春中打招呼，以該車係空車要提貨而獲准進入，再由乙
○○帶領甲○○駕駛該車進入該十六號碼頭私貨倉庫；甲○○先
讓許順枝在該四樓蕭聰宏之辦公室等候，再自行開車進入在四樓
之第十二號倉庫，以相同手法調包同種香菸共七十五箱；再於同
日下午三時二十分許，載運出庫並接載其妻許順枝上車，趁不知
情之該崗哨警衛盧貴祥正在崗哨彼端清洗其警用機車而疏於檢查
之際，由乙○○向盧貴祥高呼「空車」，表示該車係空車要出關
之意，待盧貴祥回稱「好」之後，即由甲○○駕駛該車載運該批
未稅仿冒洋菸出關離去，前後兩日共計侵占未稅仿冒洋菸一百四
十五箱，合計市價約六十一萬六千二百五十元。同月二十二日下
午三時二十分許，甲○○駕車出關後，準備行至基隆市安樂區○
○○路光武國小旁，依約交付「阿清」其人，惟在大約五分鐘後
，當該車行至基隆市○○○路仙洞巖前時，為警查獲並扣得該部
小貨車及車上被調包之未稅仿冒洋菸共七十五箱。此時，駕駛自
用小客車跟隨在後之蕭聰宏見狀，隨即折回該倉庫，向乙○○表
示已經出事，並將該第十二號倉庫封倉，以資掩飾；惟警方隨即
趕往該倉庫開倉檢查，並扣得蕭聰宏所有供調包所用之劣質舊菸
共計一百四十六箱、甲○○所有供調包所用之空紙箱九十五箱、
塑膠袋三包、膠帶七捲（其中二個含切割器）、棉質手套一副及
美工刀一把等情。因而撤銷第一審科刑判決，改判論處甲○○與
依據法令從事公務之人員，共同侵占職務上持有之非公用私有財
物；論處乙○○幫助依據法令從事公務之人員，侵占職務上持有
之非公用私有財物各罪刑，固非無見。
惟查(一)、有罪判決書之事實一欄，為判斷其適用法律當否之準據
，法院應將依職權認定與論罪科刑有關之事實，翔實記載，然後
於理由內逐一說明其憑以認定之證據，並使事實認定與理由說明
，互相適合，方為合法。倘事實認定與理由說明，不相一致，或
事實與理由之記載，前後齟齬，按諸刑事訴訟法第三百七十九條
第十四款後段規定，均屬判決理由矛盾之當然違背法令。原判決
事實欄記載「二、蕭聰宏因操作推高機之故，得知其所管理而持
有經海關查獲等待沒入或銷燬之未稅仿冒洋菸擺放位置，並得知
九十二年七月下旬，該倉庫有未稅仿冒洋菸將被銷燬，認為有機
可乘，準備在銷燬前進行調包，遂先安排具有犯意聯絡而綽號為
『阿清』之不詳身分成年男子，負責接應之工作；再於同月十八
日上午，與乙○○謀議；復於翌（十九）日，與甲○○謀議，準
備利用時機進入倉庫，將其由市面購得之劣質舊菸，調包該倉庫
內所保管之未稅仿冒洋菸，再將調包出來之未稅仿冒洋菸販售牟
利，蕭聰宏表示事成之後，甲○○可分得二萬五千元，乙○○則
可『吃紅』即得到紅包若干，甲○○為籌措子女學費，乙○○則
礙於長官人情，均表示同意。蕭聰宏、乙○○、甲○○三人謀議
既定，彼此即基於犯意之聯絡，共同意圖為自己及第三人不法之
所有，於同月二十一日中午時分，利用另一駐庫關員蘇世煌公假
出差而不在之機會，由甲○○駕駛Ｑ五－一二一八號自用小貨車
，先至基隆市安樂區○○○路光武國小附近，交由『阿清』其人
將該車開往他處載回劣質舊菸後，再由甲○○於同日下午一時五
分許，駕駛該車前往基隆港西十六號私貨倉庫門口。其間……」
等情（見原判決第三頁）。係認定乙○○、甲○○與蕭聰宏、「
阿清」等人間有犯意聯絡，為共同正犯。然原判決理由又以「甲
○○是以調包之直接行為而表現共同侵占之意思，是故甲○○與
蕭聰宏之間，具有犯意之聯絡及行為之分擔，為共同正犯；乙○
○則係以幫忙通關之間接行為而表現幫助侵占之意思，而其行為
又非侵占之構成要件行為，是故乙○○屬於本條例（貪污治罪條
例）第六條第一項第三款之侵占非公有財物罪之從犯即幫助犯，
應依正犯之刑減輕之」（見原判決第七頁），認乙○○應構成幫
助犯，已有事實記載與理由說明相互矛盾之違法。(二)、貪污治罪
條例第十條第一、二項固規定：「犯第四條至第六條之罪者，其
所得財物應予追繳，並依其情節分別沒收或發還被害人」。「前
項財物之全部或一部無法追繳時，應追徵其價額或以其財產抵償
之」。惟此係因犯該條例第四條至第六條之罪，有所得財物而言
。原判決理由既認定乙○○係幫助甲○○等人侵占未稅仿冒洋菸
，則扣案未稅仿冒洋菸係正犯甲○○等人犯罪所得，並非乙○○
所得財物，乃原判決主文又於乙○○項下諭知沒收追繳發還被害
人，自有適用法則不當之違法。(三)、同樣情形，原判決理由既認
定扣案之劣質舊菸壹佰肆拾陸箱、空紙箱玖拾伍箱、塑膠袋包
、膠帶柒捲、手套壹副、美工刀壹支，係供本案調包而侵占之用
，劣質舊菸一百四十六箱係共犯蕭聰宏所有，其餘為甲○○所有
（見原判決第十一頁）。事實果如此，則上揭扣案物品即與幫助
犯之乙○○無關，乃原判決主文於乙○○項下一併諭知沒收，亦
有違法。(四)、原判決事實認定警方於該倉庫扣得蕭聰宏所有供調
包所用之劣質舊菸共一百四十六箱（第五頁第十一行），理由二
記載扣案調包用劣質舊菸一百四十六箱，並於主文宣告沒收之。
然卷附「行政院海岸巡防屬海洋巡防總局偵防查緝隊扣押物品目
錄表」（見偵字第二五四五號偵查卷第二七七頁）所載扣案之舊
菸僅計一百三十六箱又十條。原判決事實、理由認定與卷內證據
不合，亦有違法。以上或係上訴意旨所指摘，或為本院得依職權
調查之事項，應認原判決有撤銷發回更審之原因。
據上論結，應依刑事訴訟法第三百九十七條、第四百零一條，判
決如主文。
中    華    民    國  九十五  年    一    月  二十六  日
                      最高法院刑事第十庭
                          審判長法官  洪  清  江
                                法官  石  木  欽
                                法官  李  伯  道
                                法官  林  勤  純
                                法官  陳  晴  教
      本件正本證明與原本無異
                                      書  記  官
中    華    民    國  九十五  年    二    月    十    日
                                                 Ｒ


司法院資訊處製作；財團法人民間司法改革基金會備份。
